【裁判字號】    89,自,458
【裁判日期】    900619
【裁判案由】    侵占
【裁判全文】
臺灣板橋地方法院刑事判決                          八十九年度自字第四五八號
    自  訴  人  三強汽車企業股份有限公司
    代  表  人  黃麗娟
    代  理  人  丙○○
    被      告  乙○○
                甲○○
                丁○○
右列被告因侵占案件，經自訴人提起自訴，本院判決如左：
    主  文
乙○○意圖為自己不法之所有，而侵占自己持有他人之物，處有期徒刑參月，如易科
罰金，以參佰元折算壹日。
丁○○不受理。
甲○○無罪。
    事    實
一、乙○○於民國八十八年十二月三十日，在台北縣板橋市○○路○段五十巷七十五
    號，向三強汽車企業股份有限公司（下稱：三強公司）租用車號Ｈ３－５６０營
    業小客車一部，約定每日租金新台幣（下同）七百五十九元，每十五日繳納一次
    ，每次一萬一千一百八十四元，雙方並訂立租送車契約，自訂約日起受僱為三強
    公司，並以九強交通有限公司車行名義營小客車之駕駛，車滿二十四個月得無條
    件受贈取得前揭車輛之所有權，並由不知情之甲○○任保證人。詎乙○○竟意圖
    為自己不法之所有，於八十九年五月二十五日，在臺北縣泰山鄉○○街十三巷十
    五號，明知所租用之車輛並未繳交二十四期之租金，尚未取得該車之所有權，仍
    將該車侵占入己，持前所訂立之租送車契約，至臺北市○○路八八當鋪，以六萬
    元之價格將該車典當，得款花用。嗣三強公司於八十九年八月份後，因乙○○未
    再繳交租金，經三強公司中止租約後亦未還車始知悉上情。
二、案經自訴人提起自訴。
    理    由
壹、有罪部分
一、訊據被告乙○○對於前揭事實坦承不諱，核與自訴代理人指述之情節相符，並據
    證人戊○○證述明確，復有被告典當之紀錄臺北縣當舖商業同業公會證明書一紙
    附卷可稽。本件事證明確，被告將被害人之車輛侵占入己再將之典當之犯行應堪
    予認定。
二、核被告所為，係犯刑法第三百三十五條第一項之普通侵占罪。爰審酌被告因一時
    貪念，致罹刑章，其犯罪之動機、目的、手段、知識程度、所生危害及犯後之態
    度等一切情狀，量處如主文所示之刑，並諭知易科罰金之折算標準，以示懲儆。
    又被告行為後原刑法第四十一條之規定：「犯最重本刑為三年以下有期徒刑之刑
    之罪，而受六月以下有期徒刑或拘役之宣告，因身體、教育、職業或家庭之關係
    或其他正當事由，執行顯有困難者，得以一元以上三元以下折算一日，易科罰金
    。」，已於九十年一月四日經修正為刑法第四十一條第一項，該規定為：「犯最
    重本刑為五年以下有期徒刑之刑之罪，而受六月以下有期徒刑或拘役之宣告，因
    身體、教育、職業或家庭之關係或其他正當事由，執行顯有困難者，得以一元以
    上三元以下折算一日，易科罰金。但確因不執行所宣告之刑，難收矯正之效，或
    難以維持法秩序者，不在此限。」，並於同年月十日經總統公布施行，經新舊法
    比較結果，修正後之新法對被告易科罰金之宣告顯較有利，爰適用裁判之新法諭
    知易科罰金之折算標準。
貳、不受理部分
一、自訴意旨另以：被告丁○○明知該車係被告乙○○未取得所有權，依法不得擅自
    處分，竟仍同意乙○○違法典當，顯有共同侵占之犯行，依法追加自訴云云。按
    於第一審辯論終結前，固得就本案相牽連之犯罪或本罪之誣告罪追加起訴，且起
    訴之效力不及於檢察官所指為被告以外之人，刑事訴訟法第二百六十五條第一項
    、第二百六十六條定有明文。是所得追加者，僅限於本案相牽連之犯罪或本罪之
    誣告罪，此規定並於自訴程序準用，以符合訴訟經濟之要求，得利用舊程序程序
    進行訴訟，是自訴人所得追加者，僅係本案相牽連之犯罪或本罪之誣告罪，本件
    自訴人所追加者為另一被告，其追加自訴程序自係違背規定，爰不經言詞辯論，
    依刑事訴訟法第三百零三條第一款判決不受理。
參、無罪部分
一、自訴意旨略以：乙○○與甲○○於八十八年十二月三十日，在台北縣板橋市○○
    路○段五十巷七十五號，向三強汽車企業股份有限公司（下稱：三強公司）租用
    車號Ｈ３－５６０營業小客車、租金每十五日繳納一次，每日租金新台幣（下同
    ）七百五十九元，每次一萬一千一百八十四元，雙方並訂立租送車契約，自訂約
    日起受僱為三強汽車企業股份有限公司，以九強交通有限公司，車行名義營小客
    車之駕駛，車滿二十四個月得無條件受贈取得前揭車輛之所有權，竟意圖為自己
    不法之所有，於八十九年五月二十五日，在臺北縣泰山鄉○○街十三巷十五號，
    明知所租用之車輛並未繳交二十四期之租金，尚未取得該車之所有權，仍將該車
    侵占入己，持前所訂立之租送車契約，至臺北市○○路八八當鋪，以六萬元之價
    格將該車典當，得款花用。嗣三強公司於八十九年八月份後，因乙○○未再繳交
    租金，經三強公司中止租約後亦未還車始知悉上情，因認被告甲○○涉犯有刑法
    第三百三十五條第一項之侵占罪云云。
二、惟按犯罪事實應依證據認定之，無證據不得推定其犯罪事實，又不能證明被告犯
    罪者，應諭知無罪之判決，刑事訴訟法第一百五十四條、第三百零一條分別定有
    明文。再按犯罪事實之認定，應憑證據，如未能發現相當證據，或證據不足以證
    明，自不能以推測或擬制之方法，以為裁判基礎（最高法院四十年臺上字第八十
    六號判例參照）。本件自訴意旨認被告甲○○共同涉犯刑法第三百三十五條第一
    項之普通侵占罪嫌，無非係以其在營業車輛租賃契約書上署名擔任保證人之事實
    為其論據。經訊被告甲○○堅絕否認上開犯行，辯稱：伊僅訂契約時在場，車子
    典當伊並不知道，單純當保證人而已，該車均係乙○○使用，伊未侵占該車等語
    。
三、按刑法第三百三十五條第一項之侵占罪，須行為人有以持有他人之物為前提，換
    言之，行為人須擅自處分自己持有之他人所有物，或變易持有之意思為所有之意
    ，而逕為所有人之行為，為其構成要件（最高法院十九年上字第一０五二號判例
    參照）。經查，本案被告甲○○固曾在前開租車契約上署名擔任同案被告乙○○
    之保證人，惟該營業小客車均係由乙○○使用，並由之典當予八八當鋪，已據證
    人即八八當鋪之經理戊○○於本院開庭時證述明確，復有典當之紀錄臺北縣當舖
    商業同業公會證明書可證，堪認被告甲○○所辯屬實，自訴人對此事實亦不爭執
    ，故縱甲○○在租賃契約上擔任保證人，亦僅屬民法上對三強公司所積欠之租金
    負連帶清償責任，尚難僅以其具民法上連帶保證人身分而遽行推斷其刑事上之侵
    占犯行。此外復查無其他積極證據足資證明被告甲○○有何與乙○○共同侵占上
    開營業小客車之行為，揆諸前揭條文規定及判例意旨，自應為被告甲○○無罪判
    決之諭知。
據上論斷，應依刑事訴訟法第二百九十九條第一項前段、第三百零一條第一項、第三
百零三條第一款、第三百零七條，第三百四十三條、刑法第二條第一項前段、第三百
三十五條第一項、第四十一條第一項，罰金罰鍰提高標準條例第一條前段、第二條、
前段判決如主文。
中      華      民      國    九十      年      六      月     十九     日
                              臺灣板橋地方法院刑事第四庭
                                  法    官    徐  子  涵
右正本證明與原本無異。
如不服本判決，應於判決送達後十日內向本院提出上訴狀 (應附繕本)。
                                  書 記 官    彭  麗  紅
中      華      民      國      九十      年     六     月   二十七     日
附錄本案論罪科刑條文：
刑法第三百三十五條第一項
  意圖為自己或第三人不法之所有，而侵占自己持有他人之物者，處五年以下有期徒
  刑、拘役或科或併科一千元以下罰金。


司法院資訊處製作；財團法人民間司法改革基金會備份。
